臺灣高等法院刑事判決
109年度上易字第1780號
上  訴  人  臺灣宜蘭地方檢察署檢察官
被      告  陳文亮

上列上訴人因被告違反毒品危害防制條例案件，不服臺灣宜蘭地
方法院109年度易字第251號，中華民國109年8月14日第一審判決
（起訴案號：臺灣宜蘭地方檢察署109年度毒偵字第164號），提
起上訴，本院判決如下：
    主  文
原判決撤銷。
本件公訴不受理。
    理  由
一、公訴意旨略以：被告甲○○前於民國94年間，因施用毒品案件
    ，經原審法院以94年度毒聲字第94號裁定送觀察、勒戒後，
    認無繼續施用毒品之傾向，於94年6月30日執行完畢釋放出
    所，並經臺灣宜蘭地方檢察署（下稱宜蘭地檢署）檢察官以
    94年度偵字第248號為不起訴處分確定。又於96年間，因施
    用毒品案件，經原審法院以96年度羅簡字第89號判處有期徒
    刑2月確定，嗣經原審法院以96年度聲減字第974號裁定減為
    有期徒刑1月確定；另於97年間，因公共危險案件，經原審
    法院以96年度訴字第674號判處有期徒刑3年7月確定；又於9
    7年間，因施用毒品案件，經原審法院以97年度羅簡字第106
    號判處有期徒刑3月確定，嗣與上開判處有期徒刑3年7月部
    分，經原審法院以98年度聲字第3號裁定應執行有期徒刑3年
    9月確定，於100年4月19日縮短刑期假釋出監，並於101年3
    月12日假釋期滿未經撤銷假釋，所餘刑期以已執行論。又於
    102年間，因施用毒品案件，經原審法院以102年度易字第34
    號判處有期徒刑6月確定，於103年2月7日易科罰金執行完畢
    ；復於103年間，因違反毒品危害防制條例案件，經臺灣桃
    園地方法院（下稱桃園地院）以102年度矚訴字第1號判處有
    期徒刑2年10月確定，嗣與上開判處有期徒刑6月部分，經桃
    園地院以104年度聲字第2492號裁定應執行有期徒刑3年2月
    確定；另因施用毒品案件，經原審法院分別以103年度易字
    第400號、104年度簡字第389號判處有期徒刑6月、6月確定
    ，經裁定應執行有期徒刑10月確定，經與前揭裁定應執行有
    期徒刑3年2月部分接續執行，於105年11月18日縮短刑期假
    釋出監，原將於106年9月26日縮刑期滿。又因施用毒品案件
    ，經原審法院分別以106年度簡字第426號、107年度簡字第4
    5號判處有期徒刑5月、6月確定，經裁定應執行有期徒刑10
    月確定，於108年9月20日徒刑執行完畢出監。詎猶不知悔改
    ，復基於施用第二級毒品甲基安非他命之犯意，於108年12
    月18日9時42分許為警採尿時點往前回溯96小時內之某時，
    在不詳處所，以不詳方式，施用第二級毒品甲基安非他命1
    次。嗣警方於108年12月18日，通知其到案，並持宜蘭地檢
    署所核發之強制驗尿許可書為其採集尿液檢體送驗，檢驗結
    果呈安非他命類之甲基安非他命陽性反應，而查悉上情，因
    認被告涉犯毒品危害防制條例第10條第2項施用第二級毒品
    罪嫌等語。
二、查被告行為後，毒品危害防制條例第20條、第23條、第24條
    業經修正，並增訂第35條之1，且經總統於109年1月15日公
    布。觀諸毒品危害防制條例第36條規定，可知修正後毒品危
    害防制條例第24條因行政院未訂定施行日期而尚未生效施行
    ，至毒品危害防制條例第20條、第23條、第35條之1等規定
    ，則均已自公布後6個月（即109年7月15日）施行。茲就本
    案法律適用說明如下：
(一)按「本條例中華民國108年12月17日修正之條文施行前犯第1
    0條之罪之案件，於修正施行後，依下列規定處理：……審判
    中之案件，由法院或少年法院（地方法院少年法庭）依修正
    後規定處理；依修正後規定應為不起訴處分或不付審理之裁
    定者，法院或少年法院（地方法院少年法庭）應為免刑之判
    決或不付審理之裁定」，毒品危害防制條例第35條之1第2款
    定有明文。又毒品危害防制條例第20條第3項、第23條第2項
    分別修正為「依前項規定為觀察、勒戒或強制戒治執行完畢
    釋放後，『3年後』再犯第10條之罪者，適用前2項之規定」、
    「觀察、勒戒或強制戒治執行完畢釋放後，『3年內』再犯第1
    0條之罪者，檢察官或少年法院（地方法院少年法庭）應依
    法追訴或裁定交付審理」。準此，法院就審判中之施用毒品
    案件，應依上開修正後規定處理，合先敘明。
(二)再毒品危害防制條例第20條第3項修法理由謂：施用毒品者
    具「病患性犯人」之特質，並參諸世界各國之醫療經驗及醫
    學界之共識，咸認施用毒品成癮者，其心癮甚難戒除，如觀
    察、勒戒或強制戒治執行完畢釋放後，3年後始再有施用第
    一級、第二級毒品之行為者，足見其有戒除毒癮之可能，宜
    再採以觀察、勒戒方式戒除其身癮及以強制戒治方式戒除其
    心癮之措施，為能放寬觀察、勒戒或強制戒治制度之適用時
    機，以協助施用者戒除毒癮，爰修正第3項。徵諸同條例第2
    3條第2項亦配合修正如上，可知本次修法對於施用毒品者施
    以觀察、勒戒、強制戒治，或依法追訴（或裁定交付審理）
    的適用範圍，已確立初犯為具「病患性犯人」的特質應先經
    一完整的醫療處置，3年內再犯者應依法追訴（或裁定交付
    審理），3年後再犯則裁定觀察、勒戒，應無疑義。但對於3
    犯以上距最近1次觀察、勒戒或強制戒治執行完畢釋放後，
    逾3年者，究應適用同條例第20條第3項或第23條第2項處理
    ，本次修法未明確規定，惟基於罪刑法定之明確性原則、法
    文之文義解釋，參諸觀察、勒戒等治療處置，乃結合醫師、
    觀護人、社工心理諮商等不同領域之專業人員參與之保安處
    分措施，目的除在戒除施用毒品者身癮、心癮外，並協助重
    新塑造生活紀律，改變其病態行為，與刑罰之執行並不相同
    ，無法以刑罰補充或替代上開醫療處置之特性。從而，3犯
    以上如距最近1次觀察、勒戒或強制戒治執行完畢釋放後，
    已逾3年者，即應令觀察、勒戒，其間縱因另犯該罪經起訴
    、判刑或執行，究與觀察、勒戒或強制戒治已經完整之治療
    療程不同，無法補充或替代而等同上開醫療處置，均應再予
    觀察勒戒之機會，以善盡國家維護國民身心健康的最低限度
    保護義務，方為適法（最高法院109年度台上字第3240號、
    第4105號判決意旨參照）。
(三)又修正後毒品危害防制條例第24條固於109年1月15日修正公
    布，然迄今尚未生效施行，業如前述，堪認修正前毒品危害
    防制條例第24條第1項「本法第20條第1項及第23條第2項之
    程序，於檢察官先依刑事訴訟法第253條之1第1項、第253條
    之2之規定，為附命完成戒癮治療之緩起訴處分時，或於少
    年法院（地方法院少年法庭）認以依少年事件處理法程序處
    理為適當時，不適用之」、第2項「前項緩起訴處分，經撤
    銷者，檢察官應依法追訴」、第3項「第1項所適用之戒癮治
    療之種類、其實施對象、內容、方式與執行之醫療機構及其
    他應遵行事項之辦法及完成戒癮治療之認定標準，由行政院
    定之」等規定均仍為現行有效條文。參諸毒品危害防制條例
    於97年4月30日修正後，就18歲以上施用毒品者進入司法程
    序之戒癮治療方式，採取「觀察、勒戒或強制戒治」及「附
    命戒癮治療緩起訴」雙軌制，立法者旨在設計多元處遇，以
    達對施用毒品者有效治療、戒毒自新之目的，究應採機構或
    社區處遇方式，立法者賦予檢察官裁量權，「得」依職權於
    個案中具體審酌決定。準此，在毒品危害防制條例第20條第
    3項及第23條第2項修正施行後，有關現行有效之修正前毒品
    危害防制條例第24條規定之解釋及適用範圍，勢須參酌上揭
    修法意旨，在現行規範文義範圍內配合調整，方能貫徹前述
    修法目的。從而，在施用毒品者第3犯（或第3犯以上）如距
    最近1次觀察、勒戒或強制戒治執行完畢釋放後已逾3年者，
    檢察官仍得本於職權，就修正後毒品危害防制條例第20條第
    3項、第23條第2項及現行有效之修正前毒品危害防制條例第
    24條等規定及立法目的，妥為斟酌、裁量是否聲請法院裁定
    觀察、勒戒或為附命完成戒癮治療之緩起訴處分，於此，法
    院原則上應尊重檢察官職權之行使，僅為有限之低密度審查
    。
三、按起訴之程序違背規定者，應諭知不受理之判決，此觀刑事
    訴訟法第303條第1款規定自明。而初犯毒品危害防制條例第
    10條之罪者，或第3犯（或第3犯以上）距最近1次觀察、勒
    戒或強制戒治執行完畢釋放後已逾3年者，依毒品危害防制
    條例第20條、第23條及現行有效之修正前毒品危害防制條例
    第24條等規定，本於上開對具治療成效之病患性毒品犯人，
    期能藉由強制治療之保安處分或社區處遇，戒除其身癮及心
    癮之立法本旨，均應經檢察官審酌、裁量採取「觀察、勒戒
    或強制戒治」或「附命戒癮治療緩起訴」之前置程序。又行
    為人在觀察、勒戒或強制戒治執行完畢釋放後，3年內再犯
    毒品危害防制條例第10條施用毒品罪，或依現行有效之修正
    前毒品危害防制條例第24條第2項經撤銷緩起訴處分者，始
    符合檢察官應依法起訴或聲請簡易判決處刑之要件，否則即
    與法定訴追之要件不符。縱其間曾因犯施用毒品罪經刑事處
    罰且未滿3年，然此既非屬上開規定之起訴要件，自不生影
    響（最高法院109年度台上字第3751號判決意旨參照）。而
    毒品危害防制條例第35條之1第2款後段規定「依修正後規定
    應為不起訴處分或不付審理之裁定者，法院或少年法院（地
    方法院少年法庭）應為免刑之判決或不付審理之裁定」之文
    義，所謂法院應為「免刑之判決」之情況，係以檢察官有應
    為不起訴處分之情形為前提，法院始能為免刑之判決，準此
    ，在檢察官尚未本於職權就具體個案斟酌、裁量後決定聲請
    法院裁定觀察、勒戒或為附命完成戒癮治療之緩起訴處分前
    ，法院無可審查檢察官是否為合義務性之裁量，自不宜逕依
    同條例第35條之1第2款後段規定，遽予認定有應為不起訴處
    分之情形而依職權裁定觀察、勒戒（或強制戒治）後為被告
    免刑之判決，應依首揭說明，認為本案訴訟條件欠缺，且無
    從補正，而為不受理判決。至修正後毒品危害防制條例第35
    條之1之立法理由固謂：「關於具體案件適用新舊法之說明
    如下：若該等案件於修正施行前已繫屬於法院或少年法院（
    地方法院少年法庭）者，為求程序之經濟，法院或少年法院
    （地方法院少年法庭）應依修正施行後之規定處理，即應依
    職權為觀察、勒戒或強制戒治之裁定。依修正施行後之規定
    ，受觀察、勒戒人無繼續施用傾向者或強制戒治期滿後，應
    為不起訴處分或不付審理之裁定者，法院或少年法院（地方
    法院少年法庭）應為免刑之判決或不付審理之裁定」。立法
    者於立法說明所為立法指示，固為法律解釋方法之一種，然
    參諸憲法第80條法官須依據法律獨立審判及刑法第1條「行
    為之處罰，以行為時之法律有明文規定者為限。拘束人身自
    由之保安處分，亦同」規定，堪認法院於裁判時，首應依憑
    現行有效之法律，參酌法律規定之文義、目的、整體法律規
    範之體系為綜合判斷，尚非單憑立法理由說明為據。本院審
    酌本次毒品危害防制條例修法本旨及理由，認施用毒品者第
    3犯（或第3犯以上）如距最近1次觀察、勒戒或強制戒治執
    行完畢釋放後已逾3年者，檢察官仍得本於立法者所賦予之
    裁量權，依職權裁量是否聲請法院裁定觀察、勒戒或為附命
    完成戒癮治療之緩起訴處分，業如前述，則毒品危害防制條
    例第35條之1之立法理由認是類案件於修正施行前已繫屬於
    法院，法院應依職權裁定觀察、勒戒或強制戒治等旨，致使
    檢察官未及審酌、行使前揭裁量權，剝奪被告可能受為附命
    完成戒癮治療之緩起訴處分等非拘束人身自由處分之可能性
    ，與毒品危害防制條例第20條、第23條之修正意旨及現行有
    效之修正前毒品危害防制條例第24條之立法本旨是否相合，
    尚非無疑，附此說明。檢察官上訴意旨請求依毒品危害防制
    條例第35條之1規定，由法院逕依職權裁定將被告送勒戒處
    所觀察、勒戒，未說明是否已本於職權為審酌裁量，難謂有
    據。
四、原審認被告犯施用第二級毒品罪事證明確，予以論罪科刑，
    固非無見。惟查：
(一)被告前因施用第二級毒品案件，經宜蘭地檢署檢察官聲請原
    審法院以94年度毒聲字第94號裁定送勒戒處所觀察、勒戒後
    ，因無繼續施用毒品傾向，於94年6月30日釋放出所，並經
    宜蘭地檢署檢察官於94年6月29日以94年度毒偵字第248號為
    不起訴處分確定，此後被告所涉各該施用毒品犯行，固經起
    訴、判刑或執行，然均未再受觀察、勒戒或強制戒治處分等
    情，有原審法院94年度毒聲字第94號刑事裁定、宜蘭地檢署
    檢察官94年度毒偵字第248號不起訴處分書及本院被告前案
    紀錄表等存卷可考，是被告被訴於「108年12月18日9時42分
    許為警採尿時點往前回溯96小時內之某時」，在不詳處所，
    以不詳方式，施用第二級毒品甲基安非他命1次犯行，距其
    最近1次施用毒品經依法觀察、勒戒執行完畢釋放之「94年6
    月30日」，期間已逾3年，揆諸前揭說明，自應依修正後毒
    品危害防制條例第20條第3項及現行有效之修正前毒品危害
    防制條例第24條等規定，重啟處遇程序，再予被告適用「觀
    察、勒戒或強制戒治」強制治療程序或受「附命戒癮治療緩
    起訴處分」之機會。檢察官未及適用修正後毒品危害防制條
    例等相關規定，針對個案具體審酌、裁量有無對被告附命完
    成戒癮治療之緩起訴處分之可能，逕予提起公訴，法院無可
    審查檢察官是否為合義務性之裁量而認定本案有應為不起訴
    處分之情事，應認檢察官就被告施用第二級毒品犯行提起公
    訴之起訴程序違背規定，且無從補正，應為公訴不受理判決
    。原審未及審酌上情而對被告予以論罪科刑，自有未洽，檢
    察官提起上訴，請求依毒品危害防制條例第35條之1規定，
    由法院逕依職權裁定將被告送勒戒處所觀察、勒戒云云，雖
    屬無據，惟原判決既有上開可議之處，自屬無可維持，應由
    本院將原判決撤銷，改諭知公訴不受理判決，且不經言詞辯
    論為之。
(二)至被告被訴本案犯行是否符合毒品危害防制條例第20條、第
    23條及現行有效之修正前毒品危害防制條例第24條等規定，
    檢察官仍得本於職權，具體審酌個案情節，裁量聲請法院裁
    定觀察、勒戒或為附命完成戒癮治療之緩起訴處分，抑或為
    其他適法處理，附此敘明。
據上論斷，應依刑事訴訟法第369條第1項前段、第364條、第303
條第1款、第307條，判決如主文。　　
本案經檢察官劉惟宗提起公訴，檢察官周建興提起上訴。
中　　華　　民　　國　　109 　年　　10　　月　　16　　日
                  刑事第十八庭  審判長法  官  何俏美
                                      法  官  葉乃瑋
                                      法  官  黃紹紘
以上正本證明與原本無異。
不得上訴。
                                      書記官  朱倩儀
中　　華　　民　　國　　109 　年　　10　　月　　19　　日